【裁判字號】    99,易,958
【裁判日期】    990728
【裁判案由】    詐欺
【裁判全文】
臺灣臺中地方法院刑事判決               99年度易字第958號
公  訴  人  臺灣臺中地方法院檢察署檢察官
被      告  甲○○
上列被告因詐欺案件，經檢察官提起公訴（九十八年度偵字第二
二五八三號），本院判決如下：
    主    文
甲○○幫助意圖為自己不法之所有，以詐術使人將本人之物交付
，處有期徒刑月，如易科罰金，以新臺幣壹仟元折算壹日。
    犯罪事實
一、甲○○明知金融帳戶之存摺、提款卡、密碼、印章係供自己
    使用之重要理財工具，關係個人財產、信用之表徵，並可預
    見一般人取得他人金融帳戶使用常與財產犯罪密切相關，且
    取得他人上開物品之目的在於掩飾犯罪所得之財物或財產上
    利益不易遭人追查，又對於提供帳戶雖無引發他人萌生犯罪
    之確信，但仍以縱若有人持以犯罪，亦無違反其本意之幫助
    犯意，於民國九十八年七月間某日，在不詳地點，將其所申
    設之第一商業銀行太平分行帳戶（帳號：00000000
    000號）之存摺、提款卡、密碼、印章，提供予不詳之成
    年人，以此方式幫助他人犯罪。未幾，上開帳戶之存摺、提
    款卡、密碼、印章便由不詳成年人等使用，而渠等基於意圖
    為自己不法所有之犯意聯絡，分別為下列之行為：
  (一)不詳成年人等推由其中一人於九十八年七月二十九日上午十
    一時許，撥人打電話予陳惠玲，佯稱為陳惠玲友人，急需金
    錢紓因，向陳惠玲借錢，二日後歸還云云，致陳惠玲因而陷
    於錯誤，於同日中午十二時三十分許，至臺北市○○區○○
    街一六○號一樓新光銀行忠孝分行臨櫃匯款新臺幣（下同）
    五萬元到上開甲○○第一商業銀行太平分行帳戶，匯入之金
    錢旋即遭上開不詳成年人等提領。嗣因陳惠玲發覺有異而報
    警處理，經警依上開銀行帳戶資料，循線查獲甲○○。
  (二)不詳成年人等推由其中一人於九十八年七月二十九日下午二
    時許，撥打電話予林莉娜，佯稱為林莉娜鄰居，向林莉娜借
    錢云云，致林莉娜因而陷於錯誤，於同日下午二時三十分許
    ，至臺北市大安區○○○路○段六二號兆豐國際商業銀行臨
    櫃匯款四萬五千元到上開甲○○第一商業銀行太平分行帳戶
    。嗣林莉娜發覺有異向鄰居查證始知受騙，立刻於同日下午
    三時十五分許報警處理，由警方通知相關銀行攔阻該筆款項
    匯入甲○○上開帳戶，使不詳成年人等詐欺未能得逞，復經
    警依上開銀行帳戶資料，循線查獲甲○○。
二、案經臺中縣警察局太平分局報請臺灣臺中地方法院檢察署檢
    察官偵查起訴。
    理    由
一、程序方面：
  (一)按被告以外之人於審判外之陳述，雖不符刑事訴訟法第一百
    五十九條之一至之四之規定，而經當事人於審判程序同意作
    為證據，法院審酌該言詞陳述或書面陳述作成時之情況，認
    為適當者，亦得為證據；當事人、代理人或辯護人於法院調
    查證據時，知有同法第一百五十九條第一項不得為證據之情
    形，而未於言詞辯論終結前聲明異議者，視為有前項之同意
    ，刑事訴訟法第一百五十九條之五定有明文。查被告甲○○
    於本院行準備程序時同意將被害人陳惠玲、林莉娜之警詢筆
    錄做為證據（參見本院卷第十二頁），且本院審酌該警詢筆
    錄作成時之情況，亦認為適當，則依刑事訴訟法第一百五十
    九條之五第一項之規定，為傳聞法則之例外，有證據能力，
    本院自得引為判決參考之依據，合先敘明。
  (二)按除顯有不可信之情況外，公務員職務上製作之紀錄文書、
    證明文書，從事業務之人於業務上或通常業務過程所須製作
    之紀錄文書、證明文書，亦得為證據，刑事訴訟法第一百五
    十九條之四第一、二款定有明文。查卷內之第一商業銀行太
    平分行九十八年八月二十七日一太平字第○○一八九號函覆
    內容及所檢附之被告上開帳戶開戶資料及交易明細、第一商
    業銀行太平分行九十八年九月三十日一太平字第○○二二六
    號函覆內容、內政部警政署反詐騙案件紀錄表（林莉娜），
    分係公務員職務上製作之紀錄文書、證明文書，及從事業務
    之人於業務上所製作之紀錄文書、證明文書，為公務員依職
    權所為，或從事業務之人於業務上或通常業務過程所須製作
    ，與其責任、信譽攸關，若有錯誤、虛偽，公務員、從事業
    務之人可能因此擔負刑事及行政責任，且該等文書經常處於
    可能受公開檢查之狀態，其正確性及真實之保障極高，故並
    無顯有不可信之情況，依上開規定，自得為證據。
二、訊據被告固不否認上開帳戶為其所申請開立，惟矢口否認有
    何幫助詐欺犯行，辯稱：上開帳戶存摺、提款卡、密碼、印
    章在搬家時遺失云云。惟查：
  (一)被害人陳惠玲、林莉娜受不詳成年人等詐騙，以致陷於錯誤
    ，而於前揭時、地，匯款至被告所有之上開帳戶等情，業據
    被害人陳惠玲、林莉娜於警詢中指述綦詳，並為被告所不爭
    執，且有第一商業銀行太平分行九十八年八月二十七日一太
    平字第○○一八九號函覆內容及所檢附之被告上開帳戶開戶
    資料及交易明細、第一商業銀行太平分行九十八年九月三十
    日一太平字第○○二二六號函覆內容、新光商業銀匯款申請
    書影本（陳惠玲）、內政部警政署反詐騙案件紀錄表（林莉
    娜）、兆豐國際商業銀行國內匯款申請書在卷可憑，足見被
    告所有之上開帳戶確為不詳成年人等用來掩飾詐欺犯罪之出
    入帳戶。
  (二)被告於警詢中辯稱：伊的存摺、提款卡、印章可能於九十八
    年七月二十八日搬家時遺失的，伊是臺中縣太平市○○路六
    號七樓之六搬離時遺失的，伊到九十八年九月八日才發現遺
    失云云（參見警卷第一頁背面），又於本院審理時辯稱：伊
    搬到新家時，還沒有整理，伊申請之第一商業銀行、臺灣中
    小企業銀行帳戶內的金額都不多，伊都用二個袋子分開放，
    放在同一個地方，伊不可能同時二個放在一起，如果二個存
    摺放在一起，同時丟掉就同時二個被冒用，因伊當時有想到
    怕丟掉被冒用，所以分開放云云（參見本院卷第二四頁），
    則被告既因擔心帳戶遺失而將不同帳戶分開存放，亦知帳戶
    可遭人冒用，表示被告對帳戶存放非常在意，則被告應於搬
    完家後理應清查重要之帳戶存摺、提款卡並妥善存放，豈有
    相隔一個多月才發現上開帳戶之存摺、提款卡、印章遺失之
    理？況被告自稱上開帳戶之存摺、提款卡、印章於九十八年
    七月二十八日遺失，惟隔日即有被害人陳惠玲、林莉娜受不
    詳成年人等詐騙，顯見上開帳戶之存摺、提款卡立即為不詳
    成年人所持用，時間上之巧合，啟人疑竇，是被告辯稱未將
    帳戶交予他人使用云云，要非無疑。
  (三)被告於警詢中辯稱：伊將密碼寫在紙條上，與存摺、提款卡
    、印章放在一起，一起遺失云云（參見警卷第二頁），又於
    偵查中辯稱：伊將密碼在簿子裏面云云（參見偵查卷第七頁
    ），復於本院行準備程序時辯稱：伊將密碼寫在紙上，與印
    章、提款卡、存摺放在一起云云（參見本院卷第一一頁背面
    ），再於本院審理時改辯稱：伊有將密碼寫在存摺簿子後面
    云云（參見本院卷第二四頁背面），則被告此部分辯詞反覆
    ，已非無疑；且被告於本院審理時自承：上開帳戶的密碼是
    伊的生日５４２５等語（參見本院卷第二四頁背面），則上
    開帳戶密碼既是被告生日，如此簡明易記，在何必要寫在存
    摺或紙條上？對此，被告又辯稱：當時伊的存摺很多，其中
    一本用伊的生日密碼就好了，其他用銀行設定的密碼云云（
    參見本院卷第二五頁），惟被告既只有第一商業銀行帳戶使
    用其生日為密碼，亦無與其他帳戶密碼混淆之虞，實無必要
    將密碼寫在簿子或紙張上，徒使他人可輕易得知提款卡密碼
    ，被告前揭置辯顯不足採，其應係將上開帳戶之存摺、提款
    卡、密碼、印章交予他人使用，方有將密碼寫在簿子上或紙
    張上之必要。再者，從事犯罪之人並不會以遺失、遭竊或詐
    騙得來之帳戶來做為犯罪所得之出入帳戶，因一旦原帳戶所
    有人至金融機構辦理掛失止付，從事犯罪之人將無法提領犯
    罪所得金額，豈非白忙一場，且從事犯罪之人若未得原帳戶
    所有人同意而加以使用，則犯罪所得金額亦有可能被原帳戶
    所有人提領一空，益見被告辯稱上開帳戶之存摺、提款卡、
    密碼、印章遺失云云，要難採信，被告應係將上開帳戶交予
    不詳成年人等，並達成供不詳成年人等使用之合意。
  (四)按刑法上之故意，可分為直接故意與不確定故意（間接故意
    ），所謂「不確定故意」，係指行為人對於構成犯罪之事實
    ，預見其發生而其發生並不違背其本意者，刑法第十三條第
    二項定有明文；且衡諸常情，一般國人向金融機構開設帳戶
    ，並無任何法令限制，若係正當用途，大可光明正大，自行
    申請供己使用，何必要他人提供？又帳戶之用途係用來存提
    款項，而存摺、提款卡、密碼、印章等均係個人重要之物件
    ，並具有一定金融交易目的及識別意義，一旦有人收集他人
    帳戶及上開物品供做不明使用，依一般認知，必是隱身幕後
    之使用人欲利用人頭帳戶掩飾犯行免於遭人追查，自極易於
    令人有與不法犯罪之目的相關之合理懷疑。被告為具一般社
    會智識經驗之成年人，自應知不詳成年人等利用上開帳戶作
    犯罪之用，是其對於他人利用上開帳戶之存摺、提款卡、密
    碼、印章作為犯詐欺罪之出入帳戶等情，能預見其發生且其
    發生不違背其本意，其有幫助該不詳人等利用上開帳戶之存
    摺、提款卡、密碼、印章犯詐欺罪之不確定故意，允無疑義
    。
  (五)綜上，本案事證明確，被告犯行洵堪認定，應依法論科。
三、被告基於幫助詐欺之不確定故意，提供上開帳戶之存摺、提
    款卡、密碼、印章予不詳成年人等，作為詐欺所用之出入帳
    戶，幫助不詳成年人等詐取被害人陳惠玲款項之行為，核其
    所為，係犯刑法第三十條第一項、第三百三十九條第一項詐
    欺取財罪之幫助犯；又被告以上開帳戶幫助不詳成年人詐騙
    被害人林莉娜款項，惟未能得逞，核其所為，係犯刑法第三
    十條第一項、第三百三十九條第三項、第一項之詐欺取財未
    遂罪之幫助犯。前揭不詳成年人等就詐欺取財犯行，有犯意
    聯絡及行為分擔，為共同正犯，惟幫助犯係從犯，從屬正犯
    而成立，刑法上既無「共同幫助」之情，當亦無「幫助共同
    」之可言（司法院廳刑一字第一一○四號函亦同此見解）
    ，是本案被告幫助他人犯共同詐欺取財罪，為從犯，爰依刑
    法第三十條第二項規定減輕其刑。被告以一幫助行為，同時
    侵害多數被害人之財產法益，並觸犯幫助詐欺取財、幫助詐
    欺取財未遂罪，為想像競合犯，應依刑法第五十五條規定，
    從一重之幫助詐欺取財罪處斷；公訴人雖未就犯罪事實欄一
    (二)部分為起訴，惟此部分與已起訴部分，有想像競合之裁判
    上一罪之關係，為起訴效力所及，本院自得一併審理，附此
    敘明。爰審酌被告所為擾亂金融交易秩序及阻礙國家偵查追
    緝之行使，暨其智識、犯罪目的、手段，犯後否認犯行等一
    切情狀，量處如主文所示之刑，並諭知易科罰金之折算標準
    ，以示懲儆。
據上論斷，應依刑事訴訟法第二百九十九條第一項前段，刑法第
第三十條第一項、第二項、第三百三十九條第一項、第三項、第
四十一條第一項前段、第五十五條，刑法施行法第一條之一第一
項、第二項前段，判決如主文。
中    華    民    國    99    年    7     月    28    日
                  刑事第十四庭  審判長法  官  陳得利
                                      法  官  許月馨
                                      法  官  黃裕仁
以上正本證明與原本無異。
如不服本判決應於收受判決後十日內向本院提出上訴書狀，並應
敘述具體理由；其未敘述上訴理由者，應於上訴期間屆滿後二十
日內向本院補提理由書（均須按他造當事人之人數附繕本，切勿
逕送上級法院）。
                                      書記官  何惠文
中    華    民    國    99    年    7     月    28    日
附錄論罪科刑法條
刑法第三百三十九條第一項
意圖為自己或第三人不法之所有，以詐術使人將本人或第三人之
物交付者，處五年以下有期徒刑、拘役或科或併科一千元以下罰
金。

司法院資訊處製作；財團法人民間司法改革基金會備份。
